臺北高等行政法院判決
　　　　　　　　　　　　　　　　　　 95年度訴字第04392號
　　　　　　　　　　　　　　　.
原　　　告　甲○○
訴訟代理人　施中川律師
被　　　告　財政部臺北市國稅局
代　表　人　凌忠嫄（局長）
訴訟代理人　乙○○
上列當事人間因綜合所得稅事件，原告不服財政部中華民國95年
10月27日台財訴字第09500463240 號（案號：00000000）訴願決
定，提起行政訴訟。本院判決如下：
    主  文
原告之訴駁回。
訴訟費用由原告負擔。
    事  實
壹、事實概要：
    原告民國（下同）93年度綜合所得稅結算申報，原列報列舉
    扣除額－捐贈新臺幣（下同）2,040,000 元，被告初查以原
    告係將其所有臺北縣中和市上寶禪寺（以下簡稱上寶禪寺）
    納骨塔位永久使用權24個，捐贈予臺北縣烏來鄉公所（以下
    簡稱烏來鄉公所）之列舉扣除額，係屬未符合殯葬管理條例
    規定之骨灰（骸）存放設施，乃否准認列。原告不服，申請
    復查，經被告以95年7 月24日財北國稅法字第0950230392號
    復查決定（下稱原處分）駁回，提起訴願，復遭財政部決定
    駁回，遂向本院提起行政訴訟。
貳、兩造聲明：
一、原告聲明：求為判決
(一)、訴願決定及原處分均撤銷。
(二)、訴訟費用由被告負擔。
二、被告聲明：求為判決如主文所示。
參、兩造之爭點：
一、原告主張之理由：
(一)、程序部分：依稅捐稽徵法第1 條之1 規定，本案應無財政部
    94年7 月8 日台財稅字第09404542230 號令之適用。倘認為
    該函釋得援引司法院釋字第287 號解釋，適用於本案，則請
    就稅捐稽徵法第1 條之1 與司法院釋字第287 號矛盾之處，
    依釋字第371 號解釋，裁定停止訴訟程序，聲請大法官解釋
    。
１、所得稅係以年度為單位之週期稅，因此個人綜合所得稅之綜
    合所得淨額係年度之金額。所得稅之納稅義務，應於年度屆
    滿時，即因構成要件之實現而成立，不待稽徵機關之核定。
    稽徵機關之核定，僅宣示依法成立之租稅債務，而非創設該
    租稅債務。準此，本案之稅捐既歸屬於93年度，則該年度屆
    滿時，原告之所得稅債務已告成立。成立該所得稅債務之構
    成要件，自應以93年度屆滿前有效存在之法規為依據。如在
    年度屆滿後始針對年度屆滿前存在之法規進行釋示，依稅捐
    稽徵法第1 條之1 規定，除案件尚未核課確定，且其適用結
    果有利於納稅義務人外，應不予適用。
２、依司法院釋字第287 號解釋意旨，行政主管機關就行政法規
    所為之釋示，固應自法規生效之日起有其適用，然其適用並
    非毫無限制，仍應受法安定性之拘束。例如：對於同一法規
    前後發布不同釋示時，如依前釋示所為之行政處分已確定者
    ，除前釋示確有違法之情形外，應不受後釋示之影響。準此
    ，基於釋字第287 號法安定性之要求，並衡諸稅捐稽徵法第
    1 條之1 之規定，年度屆滿後始發布之釋示，如欲適用於年
    度屆滿前之案件，仍必須以該案件尚未核課確定，且其適用
    結果有利於納稅義務人為前提。前開94年函釋既發布於系爭
    年度屆滿後，且其適用結果不利納稅義務人，因此於本案並
    無適用。訴願決定認為94年函釋，得援引釋字第287 號解釋
    ，適用於本案，實是對該號解釋有所誤解，並使釋字第287
    號解釋與稅捐稽徵法第1 條之1 規定產生矛盾。倘鈞院亦肯
    認訴願決定所見，則請鈞院依釋字第371 號解釋，裁定停止
    訴訟程序，就釋字第287 號解釋與稅捐稽徵法第1 條之1 之
    矛盾，聲請大法官解釋。
(二)、實體部分：
１、所得稅法第17條第1 項第2 款規定，對於捐贈標的並無限制
    ，財政部94年7 月8 日台財稅字第09404542230 號函釋顯然
    增加前揭所得稅法第17條第1 項第2 款所無之限制，衡諸司
    法院釋字第505 號解釋之意旨，係以職權發布解釋性行政規
    則對人民依法律享有之權利增加限制之要件，與憲法第23條
    法律保留原則牴觸，應不予適用。
２、如前所述，本案之稅捐既歸屬於93年度，成立該所得稅債務
    之構成要件，自應以93年度屆滿前有效存在之法規為依據。
    在年度屆滿後始針對年度屆滿前存在之法規進行釋示，依前
    開稅捐稽徵法第1 條之1 規定，除案件尚未核課確定，且其
    適用結果有利於納稅義務人外，應不予適用。前開94年函釋
    係於94年7 月8 日發布，其發布時間在系爭年度屆滿後，且
    其適用結果不利於納稅義務人，依稅捐稽徵法第1 條之1 規
    定，應不予適用。原處分、復查決定及訴願決定竟援引為處
    分之依據，顯有違法之誤。
３、原告與烏來鄉公所間基於公益目的所締結之捐贈契約，依其
    性質及相關法規規定並非不得為之，又行政程序法對於捐贈
    契約並無特別規定，依行政程序法第149 條準用民法第406
    條及第153 條第1 項規定，原告將購得之納骨塔使用權委託
    上寶協會向烏來鄉公所為捐贈之意思表示並經其允受，契約
    當事人間就捐贈關係互相表示意思一致，該捐贈契約應即成
    立生效。前揭捐贈契約之捐贈標的為上寶禪寺附設納骨塔位
    之「永久使用權」，於捐贈契約成立時，當事人雙方意思表
    示之內容並未涵蓋捐贈標的是否符合殯葬管理條例相關規定
    。又上寶禪寺係於殯葬管理條例91年7 月17日公佈施行前即
    建造完成，本得為繼續之使用，其附設之納骨塔位現亦正供
    民眾繼續使用中，有其經濟價值。從而，就該財產權成立捐
    贈契約，應無意思表示錯誤之情事，自不得主張撤銷其意思
    表示，況且烏來鄉公所於接受捐贈前亦曾派員前往上寶禪寺
    實地勘查。是退一步言之，縱認烏來鄉公所之意思表示有錯
    誤，惟其對於錯誤之發生亦難謂無過失，依據前揭為民法第
    88條第1 項但書規定，亦不得主張撤銷其意思表示。另就烏
    來鄉公所主張撤銷與原告間贈與契約之函文內容觀之，該所
    並不否認其間贈與契約之成立且存在，此有臺灣臺北地方法
    院96年度訴字第2298號判決可稽。又本件贈與標的於83年間
    即取得合法使用執照，並於同年取得合法寺廟登記，依殯葬
    管理條例第72條本文規定，本得為繼續使用，內政部94年11
    月15日台內民字第0940008675號函亦肯認之。
４、準此，原告與烏來鄉公所間基於公益目的所締結之捐贈契約
    ，既已成立生效，依所得稅法第17條第1 項第2 款規定，自
    得將其捐贈金額於系爭年度列報為捐贈扣除額，自綜合所得
    總額下減除。原處分將該捐贈扣除額全數剔除，於法有所違
    誤，復查決定及訴願決定迭予維持，亦有未合。
二、被告主張之理由：
    按司法院釋字第287 號解釋「行政主管機關就行政法規所為
    之釋示，係闡明法規之原意，固應自法規生效之日起有其適
    用」之意旨，本件自應適用財政部94年7 月8 日台財稅字第
    09404542230 號函釋規定。又按內政部91年9 月17日臺內民
    字第0910006537號函釋，並審據臺北縣政府94年8 月12日北
    府民殯字第0940581503號函：「上寶禪寺查無依原『臺灣省
    喪葬設施管理辦法』（已廢止）或依現行之『殯葬管理條例
    』等相關規定，申經主管機關核准設置之資料可稽，並非本
    府登記有案之私立骨灰（骸）存放設施。」上寶禪寺非屬符
    合殯葬管理條例設置之骨灰（骸）存放設施，復依烏來鄉公
    所94年9 月13日北縣烏民字第0940008623號函：「有關『本
    所接受未經合法登記之納骨塔位』乙案，其過戶程序尚未完
    備，已停止辦理受贈事宜外，本案自本（9 ）月底分批函知
    各捐贈人退還其塔位。」以觀，原告捐贈之事實已不存在，
    又依行政程序法第119 條及訴願法第80條第2 項規定，對重
    要事項提供不正確資料或為不完全陳述，致使行政機關依該
    資料陳述而作成行政處分者，其信賴不值得保護。綜上，原
    告以未符合殯葬管理條例設置之骨灰（骸）存放設施捐贈烏
    來鄉公所，難謂無疏失，依前揭財政部函釋，系爭捐贈已無
    所得稅法規定「捐贈扣除額」之適用，況系爭捐贈之事實已
    不存在，被告否准其列報系爭捐贈扣除額並無不合。
    理  由
甲、程序方面：
    本件行政訴訟起訴後，被告原代表人由許虞哲變更為凌忠嫄
    ，有行政院96年8 月3 日院授人力字第09600256721 號令影
    本在卷可憑，茲據繼任者於96年8 月16日具狀聲明承受訴訟
    ，核無不合，應予准許。
乙、實體方面：
一、按「個人之綜合所得稅，就個人綜合所得總額，減除免稅額
    及扣除額後之綜合所得淨額計徵之。」、「按前三條規定計
    得之個人綜合所得總額，減除下列免稅額及扣除額後之餘額
    ，為個人之綜合所得淨額：一、．．．二、扣除額：納稅義
    務人就下列標準扣除額或列舉扣除額擇一減除外，並減除特
    別扣除額：（一）．．．（二）列舉扣除額：1.捐贈：對於
    教育、文化、公益、慈善機構或團體之捐贈總額最高不超過
    綜合所得總額百分之二十為限。但有關國防、勞軍之捐贈及
    對政府之捐獻，不受金額之限制。」行為時所得稅法第13條
    及第17條第1 項第2 款第2 目第1 小目分別定有明文。次按
    「個人之捐贈，如符合所得稅法第17條之規定，該項捐贈金
    額，可於捐贈年度之綜合所得總額中減除，無須事先報備；
    惟應於辦理綜合所得稅結算申報時檢附捐贈證明文件，俾稽
    徵機關憑以查核認定。」亦經財政部64年12月19日台財稅第
    38989 號函釋在案，核此函釋乃財政部基於主管權責，提示
    所屬各機關就符合所得稅法第17條規定之捐贈，不以事先報
    備為要件，無違立法本旨及法律保留原則，稽徵機關辦理相
    關案件，自得援用。
二、本件原告93年度綜合所得稅結算申報，自行選定申報列舉扣
    除額─捐贈2,040,000 元，被告初查認原告所列委由臺北縣
    上寶慈善協會，贈與烏來鄉公所其所有坐落於上寶禪寺24個
    納骨塔位永久使用權，列報上開扣除額之捐贈，雖已於93年
    11月16日辦理過戶，仍不符合殯葬管理條例設置之骨灰（骸
    ）存放設施規定，乃否准認列。原告不服，申經復查仍遭駁
    回等事實，有被告93年度綜合所得稅申報核定通知書、原告
    結算申報書、如事實概要所述之復查決定、臺北縣上寶慈善
    協會函、烏來鄉公所93年11月12日北縣烏民字第0930011611
    號函、93年11月19日北縣烏民字第0930011884號函等件影本
    附卷可稽（見原處分卷第8 、9 、15-28 、35-37 頁），自
    堪信為真實。
三、原告循序提起本件行政訴訟，主張：上寶禪寺係於殯葬管理
    條例91年7 月17日公佈施行前即建造完成，並於83年間取得
    合法使用執照及合法寺廟登記，其附設之納骨塔位，為內政
    部94年11月15日台內民字第0940008675號肯認得為繼續之使
    用，現亦正供民眾繼續使用中，具有經濟價值，其依法完成
    之捐贈，是原告與烏來鄉公所間基於公益目的所締結之捐贈
    契約，既已成立生效，自得依所得稅法第17條第1 項第2 款
    規定，將其捐贈金額於系爭年度列報為捐贈扣除額，自綜合
    所得總額項下減除。財政部94年7 月8 日台財稅字第094045
    42230 號函釋係以職權發布解釋性行政規則對人民依法律享
    有之權利增加限制之要件，與憲法第23條法律保留原則牴觸
    ，應不予適用。縱認前揭94年函釋未違反憲法第23條法律保
    留原則，依稅捐稽徵法第1 條之1 規定，亦不應適用於本案
    云云。
四、本院之判斷：
(一)、按所得稅法第17條第1 項第2 款第2 目第1 小目規定，旨在
    個人對教育、文化、公益、慈善機構或團體之捐贈，或對國
    防、勞軍之捐贈及對政府之捐獻，係為助益於社會及政府機
    關之行為，具有增進公共利益之內涵，故為鼓勵，而就此等
    支出特別給予免除租稅之優惠措施。又所得稅法有關個人捐
    贈列報扣除規定之限額，原均以綜合所得總額之20% 為限，
    以保障稅收，防止浮濫，於61年12月30日修法時，對政府之
    捐贈，始修正為不受金額限制，因此從租稅公平、保障稅收
    及防止浮濫之觀點，納稅義務人欲適用上述列舉扣除額時，
    自應以其捐贈具有增進公共利益之內涵，有助於上開公共目
    的之達成為要件。財政部94年7 月8 日台財稅字第09404542
    230 號令規定：「一、個人以符合殯葬管理條例設置之骨灰
    （骸）存放設施捐贈政府、公益、慈善機構或團體，已提出
    骨灰（骸）存放設施之取得成本確實證據者，其綜合所得稅
    捐贈列舉扣除金額之計算，依所得稅法第17條第1 項第2 款
    第2 目第1 小目之規定核實減除；未能提出取得成本確實證
    據者，由稽徵機關依查得之資料認定之。二、個人以未符合
    殯葬管理條例設置之骨灰（骸）存放設施捐者，無前揭所得
    稅法規定之適用。」乃財政部基於中央財稅主管機關職權，
    依所得稅法第17條第1 項第2 款第2 目第1 小目規定之意旨
    ，為兼顧租稅公平及執行綜合所得稅之課徵所為必要之釋示
    ，並未於法令規定外，另行創設新的權利、義務，或增加該
    規定所無之限制，而僅係就捐贈事實認定為統一之判斷基準
    ，依司法院釋字第287 號解釋意旨，應自所解釋法律之生效
    日起有其適用，此並非溯及既往。原告主張：該函令發布係
    增加法律原無之限制，有違憲法第23條之法律保留原則云云
    ，乃有誤解，尚無可採。
(二)、次按「本條例公布施行前，寺廟或非營利法人設立五年以上
    之公私立公墓、骨灰（骸）存放設施得繼續使用。但應於二
    年內符合本條例之規定。」91年7 月19日施行之殯葬管理條
    例第72條著有規定，是於該條例施行前設置之殯葬設施，如
    未於殯葬管理條例施行2 年內（即93年7 月19日）符合該條
    例之規定，乃確定不得再為使用。如前所述，原告固於93年
    間將其所有價值2,040,000 元之上寶禪寺納骨塔位永久使用
    權24個捐贈烏來鄉公所，並於93年11月16日登記完畢。但因
    該納骨塔位並未依舊有「臺灣省喪葬設施管理辦法」（已廢
    止）或現行之「殯葬管理條例」等相關規定，向主管機關申
    請核准設置，且因涉有私權糾紛而由臺灣板橋地方法院查封
    當中，致無法達成捐贈目的，故臺北縣烏來鄉公所乃決定停
    止辦理受贈事宜在案，有臺北縣政府94年8 月12日北府民殯
    字第0940581503號函、94年8 月31日北縣烏民字第09400083
    33號等公函附卷可稽（見原處分卷第47、49頁），足見原告
    捐贈之系爭納骨塔位，並未於前揭法定2 年期限內經主管機
    關核准設置，而於捐贈當時（93年11月16日烏來鄉公所取得
    日）即已確定為不合法之殯葬設施，且因涉有私權糾紛而由
    臺灣板橋地方法院查封當中，其使用權利難謂完整無缺，足
    見原告之上開捐贈已無達成捐贈目的之可能性；至其與烏來
    鄉公所間之贈與契約不論存在與否，均不影響上開認定。從
    而，被告依據前揭規定及94年函令意旨，剔除原告所列報系
    爭捐贈扣除額，於法即無不合。原告無視依其提出之臺北縣
    政府工務局使用執照及「寺廟」登記證記載（見本院卷第60
    、61頁），上寶禪寺所為寺廟登記及取得之使用執照效力均
    未及於納骨塔部分；而內政部94年11月15日台內民字第0940
    008675號函：「本條例（指殯葬管理條例）第72條有關寺廟
    附設納骨塔之2 年緩衝期已屆滿，在尚未完成宗教團體法立
    法或殯葬管理條例修正前，地方政府本諸權責依法行政…為
    處理寺廟附設納骨塔既存問題，宜循修正殯葬管理條例或制
    定宗教法予以解決。」亦係認寺廟附設之納骨塔於緩衝期屆
    滿後，已係非法，除修、立法外別無其他途徑得為救濟；猶
    主張該禪寺係於殯葬管理條例91年7 月17日公佈施行前即建
    造完成，並於83年間取得合法使用執照及合法寺廟登記，其
    附設之納骨塔位，經上述內政部函肯認得為繼續之使用，具
    有經濟價值云云，自無足取。
(三)、另按稅捐稽徵法第1 條之1 規定：「財政部依本法或稅法所
    發布之解釋函令，對於據以申請之案件發生效力。但有利於
    納稅義務人者，對於尚未核課確定之案件適用之。」其目的
    在於納稅義務人對於稅捐解釋函令之信賴保護（參照該條規
    定之立法理由），亦即如果財政部之新函釋變更以往舊函釋
    ，而有利於納稅義務人時，對於未核課確定案件，有其適用
    ，就此而言，司法院釋字287 號解釋意旨與稅捐稽徵第1 條
    之1 但書旨趣相同( 本文部分亦同) 。但如財政部之新函釋
    變更以往舊函釋，而不利於納稅義務人時，對於未核課確定
    案件，依稅捐稽徵法第1 條之1 但書之反面解釋，並不適用
    ，在此種情形，稅捐稽徵法第1 條之1 係於司法院釋字第28
    7 解釋之後所訂立，因司法院釋字第287 號解釋實質上係法
    律層次解釋而非憲法層次解釋，依後法優先於前法之法理，
    稅捐稽徵法第1 條之1 應優先適用，亦即若前已有函令，則
    在後之釋示不利於納稅義務人者，不論案件確定與否，均無
    追溯適用之效力，以維護人民因信賴特定行政行為所形成之
    法秩序而安排其生活或處置財產時，不因為事後行政行為之
    變更而影響其既得之權益，至於前並無釋示之情形，既無變
    更問題，自無適用稅捐稽徵法第1 條之1 但書規定，而認後
    發布之函釋不得適用。本件財政部上開函釋係就適用所得稅
    法第17條第1 項第2 款第2 目第1 小目規定所為之解釋，在
    其解釋之前，財政部並無就同一事項作過不同之函釋，並無
    變更問題，故仍應依司法院釋字第287 號解釋意旨，對於未
    確定案件，仍有適用，並無溯及既往之問題。原告主張系爭
    課稅事實發生於93年度，而上開財政部函釋公布於94年間，
    故依稅捐稽徵法第1 條之1 規定，該函釋既非有利於原告，
    即無從據釋字第287 號解釋內容而為適用，於此部分該司法
    院解釋與稅捐稽徵法第1 條之1 係有矛盾云云，係有誤認，
    亦無可採，併此敘明。
五、綜上所述，原告之主張均無可採。從而，被告以系爭捐贈並
    無所得稅法規定「捐贈扣除額」之適用，否准其列報系爭捐
    贈扣除額2,040,000 元，並無不合，訴願決定予以維持，亦
    無違誤，原告猶執前詞，訴請撤銷，為無理由，應予駁回。
    而本院既不認上開財政部94年7 月8 日台財稅字第09404542
    230 號令，有違憲或適用之疑義，已如前述，則原告請求本
    院停止本件訴訟程序，就其所指述司法院釋字第287 號解釋
    與稅捐稽徵法第1 條之1 有矛盾之處，依司法院釋字第371
    號，聲請釋憲乙節，即無可取，併應駁回。
六、本件事證已臻明確，兩造其餘攻擊防禦方法經本院審酌後，
    核與本件判決結果均不生影響，故不再逐項論述，附敘明之
    。
據上論結，原告之訴為無理由，爰依行政訴訟法第98條第1 項前
段，判決如主文。
中　　華　　民　　國　　96　　年　 　9　　月　　6　　 日
                  第 七 庭 審 判 長 法  官　李得灶
                                    法  官　黃秋鴻
                                    法  官　林玫君
上為正本係照原本作成。
如不服本判決，應於送達後20日內，向本院提出上訴狀並表明上
訴理由，如於本判決宣示後送達前提起上訴者，應於判決送達後
20日內補提上訴理由書（須按他造人數附繕本）。
中　　華　　民　　國　　96　　年　 　9　　月　　6　　 日
             　　　　　　　   　　　書記官  黃明和
